臺灣高等法院民事判決　九十一年度上易字第二七八號
　　　上　訴　人　　甲○○
　　　被上訴人　　　依邁斯室內設計有限公司
　　　法定代理人　　葉佳錚
右當事人間給付工程款事件，上訴人對於中華民國九十一年一月三十一日臺灣臺北地
方法院八十八年度訴字第二○二五號第一審判決提起上訴，本院判決如左：
    主      文
上訴駁回。
第二審訴訟費用由上訴人負擔。
    事      實
甲、上訴人方面：
  一、聲明：
    (一)原判決不利於上訴人部分廢棄。
    (二)右廢棄部分，被上訴人在第一審之訴及其假執行聲請均駁回。
    (三)第一、二審訴訟費用均由被上訴人負擔。
  二、陳述：除與原判決記載相同者，茲引用之外，補陳：
    (一)上訴人否認就追加部分有自認施作完成及各該項單價之情事：
      1.上訴人於原審時辯稱：「原告（即被上訴人）於八十八年二月底曾來被告（
　　　　即上訴人）店內，提示被證三所示其自列之估價單，對被告表示……這（估
　　　　價單）並不是要請錢」等語，僅單純表示被上訴人曾交付該估價單之意，不
　　　　能據此推斷上訴人於訴訟上自認各該項工程之單價及估價單上共計四十一萬
　　　　一千零八十七元之利益。
      2.另上訴人於原審八十八年六月二十一日、九十年十月八日言詞辯論庭上陳述
        ：「原告（即被上訴人）所謂追加工程部分，他曾說送給被告（即上訴人）
        ，不收費用」、「對於原告所提出工程項目不爭執，這是贈與」等語，及於
        八十八年七月二十六日提出之民事答辯狀(二)記載：「原告原證二所提自行列
        印估價單上之項目，均為其施工當時即表示無償贈與被告者」等語，僅係表
        示被上訴人提出之估價單上項目為被上訴人贈與，而非承認該估價單上之價
        款或各項工程業已施作完成之意。
    (二)列有二十九項追加工程之估價單（下稱系爭估價單(一)）上第六項至第二十九項
      之工程，確經被上訴人表示不向上訴人收款，而係贈與上訴人者：
      1.被上訴人於施工期間曾允諾系爭估價單(一)所載部分工程項目無償贈與上訴人
        ，無需上訴人付款，如今被上訴人請求上訴人給付系爭估價單(一)全數項目及
        金額，殊不足採。
      2.被上訴人之法定代理人於八十八年二月二十五日持系爭估價單(一)及另一列有
        五項追加工程之估價單（下稱系爭估價單(二)）至本案工程施工之餐廳向上訴
        人表示：公司雖有增加系爭估價單(一)所示二十九項工程，惟其僅向上訴人請
        領系爭估價單(二)所示五項工程之費用，其餘均贈與上訴人，不向上訴人請款
        云云。上訴人向被上訴人表示：系爭估價單(二)所載第二項單價過高，第三、
        四項屬原契約範圍，第五項帳單夾尺寸太小，難以使用等語，並就工程瑕疵
        及遲延給付主張扣款，此由證人阮章誠之證述內容可證。
    (三)退步縱認上訴人應返還系爭估價單(一)所列各項工程之利益，被上訴人迄未舉證
      證明各項工程之價值，即以估價單上所列之四十一萬一千零八十七元請求上訴
      人給付，顯屬無據。
    (四)按承攬人不於期限內修補瑕疵，定作人得請求減少報酬，民法第四百九十四條
      定有明文。本件被上訴人承攬之工程瑕疵甚多，修復費用為五十八萬三千九百
      零五元，上訴人於八十八年二月二十五日就被上訴人工程瑕疵及遲延給付部分
      向被上訴人表示主張扣款，可見上訴人當時已主張減少報酬，自無罹於請求權
      一年時效之情事。
  三、證據：除援用原審所提證據外，補提：
    (一)列有二十九項追加工程之估價單一件；
    (二)列有五項追加工程之估價單一張等為證；
    並聲請訊問證人阮章誠。
乙、被上訴人方面：
  一、聲明：
    (一)上訴駁回。
    (二)訴訟費用由上訴人負擔。
  二、陳述：除與原判決記載相同者，茲引用之外，補陳：
    (一)依上訴人於原審八十八年六月二十一日、九十年十月八日言詞辯論庭上分別陳
      述：「原告（即被上訴人）所謂追加工程部分，他曾說送給被告（即上訴人）
      ，不收費用」、「對於原告所提出工程項目不爭執，這是贈與」等語，及於八
      十七年七月二十六日提出之民事答辯狀(二)上記載：「原告原證二所提自行列印
      估價單上之項目，均為其施工當時即表示無償贈與與被告者」等語，可見上訴
      人於原審時已自認有追加工程。
    (二)上訴人於原審時雖主張自行修復費用為五十八萬三千九百零五元，並以此費用
      與被上訴人請求之工程款互為抵銷。惟實際上上訴人並未支付該筆費用，上訴
      人請求被上訴人償還此筆費用，為無理由，最高法院八十年台上字第四六五號
      判決意旨可參。
    (三)上訴人固曾發函要求被上訴人修補瑕疵，惟上訴人從未主張減少報酬，系爭工
      程早於八十七年十二月間完工，上訴人遲至提起本件上訴後始主張減少報酬，
      依民法第五百一十四條之規定，上訴人之減少報酬請求權已因瑕疵發現一年間
      不行使而消滅。
  三、證據：援用原審所提證據。
    理      由
一、被上訴人起訴主張：兩造於八十七年十一月七日訂立工程承攬委託合約書，由伊
    承攬上訴人位於臺北市○○路○段三四五巷十五弄八號餐廳之室內設計工程，約
    定工程款二百萬元。伊已於八十七年十二月十五日完工，且經上訴人驗收營業，
    惟上訴人拒不給付工程尾款二十萬元及追加工程款四十一萬一千零八十七元，爰
    基於承攬關係，請求判令上訴人給付六十一萬一千零八十七元及自支付命令送達
    翌日起算之法定遲延利息；若追加工程四十一萬一千零八十七元部分，因未得上
　　訴人簽認者，則備位依不當得利之法律關係請求等情（原審判命上訴人給付五十
　　一萬二千八百八十七元本息，駁回被上訴人其餘請求，被上訴人就敗訴部分並未
　　聲明不服）。
    上訴人則以：被上訴人所稱追加部分，未經伊簽認，此部分實係被上訴人自行贈
    與，伊自無需給付工程款。退步縱認追加部分並非贈與，惟因被上訴人完成之工
    作瑕疵甚多，修補所需費用五十八萬三千九百零五元，伊得就此範圍之數額主張
    減少報酬，而與上訴人之債權互為抵銷等語，資為抗辯。
二、經查兩造於八十七年十一月七日簽訂「工程承攬委託合約書」，約定由被上訴人
    承攬上訴人於台北市○○路○段三四五巷十五弄八號「延八餐廳」之室內設計裝
    潢工程，約定工程總價二百萬元，自八十七年十一月六日起二十五個工作天內完
    工，上訴人尚有二十萬元尾款未付等情，業據被上訴人於原審提出「工程承攬委
    託合約書」為證（原審促字卷第三至五頁），並有上訴人於原審提出之估價單多
　　紙可參（原審訴字卷第三二至三六頁），復為上訴人所不爭執，應堪信為真實。
三、本件被上訴人主張：於施工期間上訴人要求變更設計及追加工程，伊估價後經上
    訴人同意，伊施工並已完成，爰依承攬之法律關係，請求上訴人給付追加工程款
    四十一萬一千零八十七元；上訴人則否認兩造有合意追加工程之情。經查：
  (一)按稱承攬者，謂當事人約定，一方為他方完成一定之工作，他方俟工作完成，給
    付報酬之契約，為民法第四百九十條第一項定有明文，核其性質，乃諾成契約，
    非以要式或書面為必要，惟當事人間如有特別約定，則從其約定。
  (二)查兩造間之承攬合約書第八條「增減工程」第一項約定：「本工程範圍，得隨時
    經雙方同意後，決定增減之。：：：如增減項目與本合約附件有所不同時，應由
    雙方決定其金額，經甲方（按指上訴人）簽認施工，並以書面附入合約內」等語
    ，堪認：就承攬契約以外之項目不同時，兩造合意就增減項目須以要式為之之特
    別約定，換言之，如有工程追加之情事，須經簽認後並將書面附入原先之契約書
    內，始得謂兩造有追加工程之意思合致。查被上訴人於原審聲請核發支付命令時
    ，先主張承攬合約外之追加工程項目為二十三項（總價款三十二萬四千五百七十
    七元，估價單為原證二，即原審訴字卷第十二頁）；嗣被上訴人改主張：追加工
    程項目為二十九頁（總價為四十一萬一千零八十七元，估價單為被證三，即原審
    訴字卷第五七頁）云云，惟觀察上開二紙估價單上均無上訴人之簽認，不合上開
    契約書有關追加工程之約定，是故本件上訴人並未簽認及以書面同意追加工程甚
    明，上訴人辯稱：追加部分未經兩造合意一節，應堪採取。從而，被上訴人基於
    承攬之法律關係，請求上訴人給付追加工程款四十一萬一千零八十七元，顯然無
    據。
四、被上訴人另主張：伊已完成原審被證三（原審訴字卷第五七頁）估價單上所列二
　　十九項之工作，備位基於不當得利之法律關係，請求上訴人給付此部分款項等語
　　。上訴人於本審中否認被上訴人業已完成被證三估價單之工作項目，亦否認其上
　　所列之工作報酬等節。惟查：
  (一)上訴人於原審之訴狀中已表明：「八十八年二月底，原告（按指被上訴人）曾來
    被告（按指上訴人）店內，提示如被證三所示其自列之估價單，表示：這並不是
    要請錢」（原審訴字卷第六十頁）、上訴人本人並於原審自陳；「原告工程合約
    外的施工，是原告贈送的」（原審訴字卷第一二八頁）、上訴人之訴訟代理人於
    原審九十年十月八日更陳述：「對於原告所提出工程項目不爭執，這是贈與」等
    語（原審訴字卷第一五七頁）。綜上堪認：上訴人於原審原係不爭執，嗣並自認
    被上訴人施作原審被證三估價單上所列項目，並對項目後之總價未予爭執，則依
    民事訴訟法第二百七十九條、第二百八十條第一項等規定，應認被上訴人對於已
　　完成被證三估價單上之各項工作、各該項之價格等事實，已無庸舉證。上訴人於
　　原審已為自認，已如上述，則其於本審否認於原審曾為自認之情，應認係自認之
　　撤銷，惟按自認之撤銷，除別有規定外，以自認人能證明與事實不符或經他造同
　　意者始得為之，民事訴訟法第二百七十九條第三項規定甚明，本件被上訴人並未
　　同意，且上訴人於本審舉出之證人阮章誠證詞內容（詳如下述(二)所載），亦無法
　　作有利於上訴人之認定，則上訴人於本審所為之自認撤銷，自不生撤銷之效力。
  (二)按無法律上之原因而受利益，致他人受損害者，應返還其利益，民法第一百七十
    九條定有明文，本件被上訴人於上訴人經營之餐廳內完成上開估價單上之項目，
    堪認上訴人受有追加各該工作項目之利益，被上訴人因而受有支出工作材料及給
    付勞務之損害，就其間之法律上原因，上訴人主張基於贈與，則依民事訴訟法第
    二百七十七條規定，應由上訴人就其主張有利於己之積極事實─贈與負舉證責任
    。就此，上訴人舉出其女友龍湘珍及餐廳之常客阮章誠為證人，被上訴人則舉其
    受僱人即本件工程之設計師袁華亮為證人。依上訴人舉出之證人龍湘珍證稱：「
    八十八年二月底，原告曾來被告店裡，持一張紙上記載椅子、燈具、鐵捲門、磁
    磚等，他說不是來請款，是拿來給我們看，這些很多項目都是原告做錯來修改的
    ：：：」（原審訴字卷第六六、六七頁），另一證人阮章程於本審中結證：「：
    ：：後來隔了一兩個月某日下午再去的時候，聽到有人在吵架，因為我想投資這
    家餐廳，所以我有到吧台聽聽看他們在吵什麼，留著山羊鬍那個男的拿了兩張東
    西，一張比較少，一張比較多，他拿著比較多的那張說：我不是來向你請款，只
    是我幫你多做這些東西，我都已經虧錢」、「對於山羊鬍男子來請款的數額（比
    較少的那張）我不清楚。因當場我遠遠看只知道紙上有列東西，但不知內容為何
　　」、「我記得一張是很滿，一張是很少的，詳細內容不知道，上證一、證二看起
　　來很像，但是內容不知道」（本院卷第六二、六三頁）；另被上訴人舉出之證人
　　袁華亮則證陳：「：：：訂約時我有拿平面圖、天花板圖、立面圖與被告（按指
　　上訴人，下同）看，有按契約施作，但中間有許多地方更改，除了我們作錯的部
　　分更改外，尚有被告要求追加的部分，第一次載在二月五日有二三項，後來再予
　　被告討論，二月二十五日提出的估價單沒有統價，追加工程並不是修改的部分」
　　、「估價單上追加之項目有事先告訴被告，對追加項目皆是被告要求作，且有告
　　訴他金額，他都同意」等語（原審訴字卷第七六、七七頁）。依上堪見：雙方舉
　　出之證人證述不一，究以何為可採，應併參酌其他事證斷定之。
  (三)依原審被證三估價單（原審訴字卷第五七頁）第一項記載：「電費代繳一八二九
　　二元」，此費用乃被上訴人之會計柯芸芝於八十七年十一月十三日中午時分前往
　　台電公司基隆路上之臺北市區營業處繳納之情，業據證人柯芸芝證述屬實，並提
　　出台灣電力公司收據三紙為證（原審訴字卷第七七、八二頁）。上訴人對於證人
　　柯芸芝提出之收據不予爭執，惟仍辯稱：上開電費係伊僱傭之吧檯小姐吳薰貽所
　　繳納云云，惟並未舉出任何證據證明，亦無法解釋電費收據為何由被上訴人持有
　　中。電費既係上訴人處所應繳納者，衡情不可能由被上訴人贈與，由此可見證人
　　龍湘珍所述：被證三估價單係贈與明細云云，顯非可採。而證人阮章誠之證詞內
　　容，對於向上訴人請款之估價單內容究有何項、數額究為多少，多做之項目為何
　　張估價單，內容為何等事項，均無法明確證述，部分內容甚且係自上訴人處聽聞
　　，是尚難憑此證人之證詞作有利於上訴人之認定。另自被證三估價單上所列第二
　　項至第二九頁之工程項目（原審訴字卷第五七頁）與系爭承攬合約所附估價單（
　　原審訴字卷第三二至三六頁）對照觀察，被證三估價單上所列「更改」、「修改
　　」部分之項目，與原估價單之項目相同，由此可知證人袁華亮所述：上訴人於施
　　工期間有許多地方更改等語，應較接近於事實。再查被證三估價單上之項目，如
　　第二、三、四、五、七、八、十、十二、十三、十九、二十、廿一、廿二、廿三
　　、廿五、廿六等均為原估價單上所無者，若真係被上訴人欲贈與上訴人，上開項
　　目總價（三十三萬八千九百零五元）已達系爭承攬合約總價二百萬元之百分之十
　　七左右，兩造又非交情深厚，被上訴人衡情焉有贈與如此高額項目予上訴人之可
　　能？兩相比較下，堪認證人袁華亮證述內容較為可採，故該證人證稱上訴人業已
　　同意被證三估價單所列項目及款項等語，應得作為裁判之依據。
  (四)依上所陳，上訴人所陳：原審被證三估價單所列各項乃被上訴人所贈與云云，尚
    非可採。從而，被上訴人基於不當得利之法律關係，請求上訴人給付原審被證三
    之利益四十一萬一千零八十七元，尚非無據。
五、依上說明，被上訴人依承攬之法律關係請求上訴人給付尾款二十萬元，及依不當
    得利之法律關係請求上訴人給付四十一萬一千零八十七元，合計六十一萬一千零
　　八十七元，固有所本。惟查本件承攬契約約定自八十七年十一月六日開工，應於
　　二十五個工作天完工，原審於扣除國定例假日七天後，認定被上訴人應於八十七
　　年十二月七日前完工，而被上訴人實際上至同年月十五日始完工，有遲延完工八
　　天之情事，爰依職權酌減被上訴人應給付之違約金以八萬元為當，因被上訴人就
　　此並未聲明不服，本院無從就此部分再予審理。是故，扣除上開原審酌定被上訴
　　人應給付之遲延完工違約金八萬元，以及被上訴人於原審同意扣除之大餐桌強化
　　玻璃一萬八千二百元（原審訴字卷第一七一頁反面）後，上訴人尚應給付五十一
　　萬二千八百八十七元。
六、在此，上訴人以：被上訴人完成之工作有諸多瑕疵，修補費用為五十八萬三千九
    百零五元，爰於原審以其得對被上訴人主張之費用償還請求權之債權、於本審以
    其得對被上訴人主張之減少報酬請求權之債權，與本件承攬報酬債務據以主張抵
    銷，有無理由？
  (一)按定作人因承攬之工件物有瑕疵，依民法第四百九十三條第二項規定向承攬人請
    求償還修補之必要費用，應以定作人已自行修補而支出費用為其前提要件，最高
    法院八十年度台上字第四六五號判決可供參照。惟查本件上訴人其後並未就上訴
    人之工作自行覓人修復之情，業經原審至現場履勘時勘驗明確，有勘驗筆錄足參
    （原審訴字卷第一六八至一七三頁），上訴人迄本審言詞辯論終結前，仍未舉證
    證明已自行覓人修復支出費用之情，則依上開判決意旨，上訴人尚不得請求被上
    訴人償還修復費用甚明。
  (二)另定作人之減少報酬請求權，因瑕疵發見後一年間不行使而消滅，民法第五百十
    四條第一項規定甚明。本件上訴人主張：被上訴人完成之工作有諸多瑕疵，經估
    價需支出五十八萬三千九百零五元修補，爰以上開數額請求被上訴人減少報酬云
    云，並提出估價單為憑（原審訴字卷第一五八頁）。縱令上訴人主張被上訴人完
    成之工作有瑕疵之情為真實，惟依上訴人於原審之訴狀記載：「原告公司（按指
    被上訴人，下同）未將地面予以適當之施工，八十七年十二月十三日由原告公司
    進行清潔工作後，被告（按指上訴人，下同）赫然發現原本之地面粉光處理嚴重
    毀損：：：經被告緊急通知原告公司前來修補：：：原告公司於十二月十五日完
    成油漆粉刷後，被告發現有多處剝落之情形，經再次通知原告公司，其表示只要
    再進行第二次油漆粉刷處理即可。詎料，於十二月二十日進行第二次油漆粉刷後
    ，脫漆及剝落現象竟更為嚴重」、「店內於八十七年十二月初即發現吧台內及廚
    房牆內有大量漏水之情形，迄今日益嚴重，甚於十二月十八日原告公司員工群聚
    店內時，尚發生吧台排水大量外洩至座位區之情形」等語（原審訴字卷第二四頁
    反面、第二五、二六頁）；再參酌上訴人於原審提出其於八十八年九月四寄發予
    被上訴人之存證信函載明：「本人於八十七年十二月間陸續發現上揭瑕疵，即屢
　　以電話通知貴公司前來修補：：：」云云（原審訴字卷第二一四頁），足堪認定
　　上訴人就被上訴人於現場完成之工作瑕疵，至遲於八十七年十二月二十日即已發
　　見。又查上訴人至本審中始請求減少五十八萬三千九百零五元之報酬（本院卷第
　　二三頁），距離其發見瑕疵之八十七年十二月二十日，早逾上開民法第五百十四
　　條第一項規定之一年短期時效，則上訴人之減少報酬請求權已因罹於時效而消滅
　　，至為灼然。
  (三)承上說明，上訴人以其得對被上訴人主張之費用償還請求權、減少報酬請求權之
    債權五十八萬三千九百零五元，與本件承攬報酬債務據以主張抵銷，為無理由。
七、綜上所述，被上訴人本於承攬及不當得利之法律關係，得請求上訴人給付五十一
    萬二千八百八十七元，及自支付命令送達翌日即八十八年四月十八日起算之法定
    遲延利息，為有理由；逾此範圍之請求，為無理由，應予駁回。原審判命上訴人
    如數給付，並依聲請宣告准免假執行之擔保金額，於法並無不合，上訴論旨指摘
    原判決不當，求予廢棄改判，為無理由，應予駁回。
八、本件結論已臻明確，兩造其餘攻擊防禦方法核與結論不生影響，爰不再予以論述
　　。
九、據上論結：本件上訴為無理由，依民事訴訟法第四百四十九條第一項、第七十八
    條，判決如主文。
中　　　華　　　民　　　國　　九十一　　年　　　八　　　月　　二十八　　日
                                    民事第四庭
　　　　　　　　　　　　　　　　　　　　審判長法　官　李　瓊　蔭
　　　　　　　　　　　　　　　　　　　　　　　法　官　張  　　蘭
　　　　　　　　　　　　　　　　　　　　　　　法　官　林　金　吾
右正本係照原本作成。
不得上訴。
中　　　華　　　民　　　國　　九十一　　年　　　八　　　月　　二十八　　日
　　　　　　　　　　　　　　　　　　　        書記官　張　淑　芳
